臺灣高等法院民事判決　　　　　　　　 93年度家上字第361號
上　訴　人　乙○○○
訴訟代理人　楊慧如律師
被上訴人　　甲○○
上列當事人間請求離婚事件，上訴人對於中華民國93年10月15日
臺灣士林地方法院93年度婚字第125號第一審判決提起上訴，本
院於94年7月5日言詞辯論終結，判決如下：
    主  文
原判決廢棄。
被上訴人在第一審之訴駁回。
第一、二審訴訟費用由被上訴人負擔。
    事實及理由
一、本件被上訴人起訴主張：兩造於民國66年3月16日結婚，婚
    後兩造感情尚稱良好，家庭生活費用均由被上訴人負擔，嗣
    於74年間，被上訴人發現上訴人沈溺賭博，經常簽賭大家樂
    、六合彩，81年時上訴人積欠賭債約新台幣（下同）600萬
    元，上訴人央求被上訴人代其償還，被上訴人念及夫妻情感
    ，即代其償還約600萬元賭債，惟上訴人不知悔改，仍沈溺
    賭博，並經常不回家，致兩造於87年5月時分居，被上訴人
    居住在台北市○○區○○路106號2樓，上訴人則居住在同路
    104號2樓，兩造亦未再同床共眠。上訴人長期沈迷賭博，又
    有酗酒行為，每當賭博輸錢或酒後，即對被上訴人拳腳相向
    或辱罵被上訴人，89年12月14日上訴人毆打被上訴人致右手
    中指割裂傷1.5公分。90年1月24日上訴人又毆打被上訴人致
    顏面撕裂傷約3x2公分。92年11月17日，上訴人復於酒後毆
    打被上訴人，經被上訴人報請台北市政府警察局內湖分局西
    湖派出所處理，始制止上訴人暴力行為。93年4月17日被上
    訴人因至堂兄家遲至晚間始返家，上訴人即不滿意而摔東西
    ，致砸到被上訴人造成前額2x2公分擦傷、右頰2x2公分瘀傷
    、左腹部3x0.4公分撕裂傷、右下肢1x0.3公分擦傷，上訴人
    動輒毆打被上訴人之行為，業已傷害被上訴人之人身安全。
    上訴人慣行毆打傷害被上訴人，使被上訴人生活於婚姻暴力
    及不安全之陰影下，傷害被上訴人之人格尊嚴與人身安全，
    實已達不堪同居之虐待，爰依民法第1052條第1項第3款及第
    2項規定，請求准予離婚等語，並聲明：駁回上訴。
二、上訴人辯稱：被上訴人在外有女人，上訴人都沒有要離婚，
    現在更不要離婚，而且被上訴人身材高大，上訴人不可能毆
    打他，被上訴人所稱三次遭上訴人毆打都不是事實，上訴人
    沒有毆打被上訴人，只是被上訴人喝酒回家後要打人，上訴
    人才抵擋，被上訴人才會受傷。90年1月24日那天也是喝酒
    發生的事，因被上訴人與其弟喝酒後要與上訴人行房，遭上
    訴人拒絕，卻因酒醉而自己跌倒等語，資為抗辯，並聲明：
    (一)原判決廢棄。(二)駁回被上訴人在第一審之訴。
三、兩造為夫妻關係，現婚姻關係仍存續中之事實，有戶籍謄本
    為証（原審卷，9至10頁），且為兩造所不爭，可信為真實
    。
四、被上訴人主張：兩造婚後感情不睦，致已分房多時，且上訴
    人自89年間起至今多次於酒後毆打被上訴人受傷等語，上訴
    人則否認有毆打被上訴人行為，並辯稱：兩造並無分居，因
    被上訴人有外遇，且經常於酒後欲毆打上訴人，其只是抵擋
    而已等語。經查：
  (一)證人即兩造之子林明傑到庭證稱：「（問：目前與何人同住
    ？）都住在一起，但房子是打通的，是我奶奶以前打通的，
    兩造間想睡哪裡就睡在哪裡，因為房間太多了」、「（問：
    兩造間感情如何？）我覺得很好，但是目前沒有同房。有時
    兩造心血來潮，就睡在一起，不高興時，就分房睡」等語（
    原審卷，70至71頁）。證人即兩造之女林雅萍到庭證稱：「
  　（問：兩造是否住在一起）104、106兩家打通同一戶，爸爸
    媽媽住在同一個房間，我有一個房間，媽媽有時會來和我一
    起睡。全家住二樓，我們三個孩子住104號這邊，104號有三
    個房間，106號只有一個爸媽的房間和客廳、佛桌、儲藏室
    」等語（本院卷，60頁）。依上開証言，被上訴人稱兩造已
    分居云云，並無可採。
  (二)依被上訴人雖提出89年12月14日、91年1月24日、93年4月17
    日受傷縫合治療之診斷證明書為証（原審卷，11至12頁、39
    頁），惟該診斷證明書僅能證明其有受傷之事實，不能證明
    係受上訴人毆打所致。被上訴人雖稱其有數次報案之事實，
    但經本院向內湖派出所函調兩造之報案紀錄，該局所函送之
    報案紀錄僅有被上訴人於93年4月13日受傷及員警協助就醫
    之報案紀錄（本院卷，66至68頁），且現場報告表雖記載被
    上訴人稱家庭暴力發生之原因為上訴人喝酒後持菜刀砍他，
    但上訴人及在場之朋友均否認有持菜刀砍人情事，該朋友並
    稱「雙方只是說話大聲了點」（本院卷，68頁）。故被上訴
    人所提上開證據不能證明上訴人有傷害被上訴人之事實。
  (三)被上訴人雖主張上訴人於92年11月17日對其實施家庭暴力，
    並提出台北市政府警察局內湖分局受理家庭暴力案件調查紀
    錄表、現場報告表等件為證（原審卷，11至16頁、39頁），
    惟該調查紀錄表及現場報告表僅能證明被上訴人有向警察局
    報案其於92年11月17日受上訴人家庭暴力之事實，不能證明
    其所報案之事實為真實。且現場報告表僅記載被上訴人臥室
    之玻璃破掉，但明載「無人受傷」（原審卷，13頁）。該現
    場報告表之處理警員曾文城到庭證稱：「我是巡邏帶回處理
    ，是被上訴人提出，我並沒有在現場。其他時間我不知道，
    沒有在現場沒有看到受傷」等語（本院卷，48頁）。該現場
    報告表雖記載兩造之女林雅萍目賭該案，但被上訴人所聲請
    證人林雅萍到庭證稱：「（提示西湖分局報案紀錄，92年11
    月間的報案事實，問：是否有目睹這件事？）92年11月17日
    當天我去看我朋友我不在家。回來我看到玻璃破掉，但我不
    知道是誰打破的」等語（本院卷，60頁）。故被上訴人所提
    證據無法證明上訴人有實施家庭暴力之事實。
  (四)上訴人稱：「我們常常互相打來打去。夫妻打來打去難免，
    被上訴人也有打我，我只是沒有驗傷」、「（問：是否八十
    九年十二月十四日一次，九十年一月又有一次？）有打架，
    被上訴人臉沒有受傷」、「九十三年四月那天，被上訴人先
    打我，我才打他。當時我女兒在睡覺」等語（本院卷，17頁
    、61頁）並提出93年3月21日之報案現場報告表為証（原審
    卷，33頁），該表及本院向內湖分局所函調之資料顯示，上
    訴人曾向警局報案被上訴人於93年3月21日有攻擊行為造成
    其精神上之恐懼，並記載在場人林雅萍稱其目睹被上訴人拿
    菜刀在客廳胡亂揮舞（原審卷，33頁背面；本院卷，22至29
    頁、64至65頁）。證人林明傑到庭證稱：（問：原告主張，
    在八十九年、九十年、九十二年有三次，被告曾因賭博輸錢
    ，對原告拳腳相向，有否此事？）我知道，是聽我姐說的，
    但這段期間我在當兵，兩造本來就都會互相打來打去的，我
    也不知道原因等語（原審卷，72頁）。證人林雅萍亦到庭證
    稱：「（問：兩造是否常常打架？）兩個人不常打架，有時
    候爸爸喝酒，兩個人講話就比較大聲，上訴這段期間，爸爸
    故意激怒媽媽。」「我現在二十八歲，國中二三年級以後就
    沒有看到他們打架」等語（本院卷，60頁）。上開證據顯示
    ，兩造間有互打架情事。
  (五)關於兩造互相打架之原因，被上訴人指係因上訴人酗酒及交
    往複雜等語，上訴人則稱係因被上訴人有外遇想離婚等語，
    被上訴人則否認有外遇情事。證人林雅萍證稱：「有時候爸
    爸喝酒，兩個人講話就比較大聲」、「媽媽會喝酒，但不致
    於酗酒」、「爸爸外面有女人，媽媽只有國小畢業，為這個
    家付出這麼多，不願意離婚，爸爸外遇的對象是媽媽朋友的
    朋友，我從國小四年級的時候就知道，國一國二的時候，我
    曾經打電話給她的女兒，請她的媽媽不要破壞別人的家庭，
    這在我家已經是公開的秘密，最近大約兩個星期、一個月前
    在我家附近我有看到她載我爸爸回家，鄰居都有看到」、「
    爸爸外遇的對象是陳錦繡，弟弟小時候有去過他們家，我從
    爸爸的手機看到他的電話」等語（本院卷，60頁）。依此証
    言，上訴人並無酗酒情事，家庭暴力發生之原因為被上訴人
    有外遇想離婚而故意激怒上訴人。
  (六)被上訴人主張：上訴人婚後曾沈溺賭博，致81年時在外積欠
    高達數百萬元賭債，由被上訴人代其出面償還等語，並提出
    上訴人書立之切結書及被上訴人代為償還後債權人所立之切
    結書等件為證（原審卷，47至59頁）且為上訴人所不爭，堪
    信為真實。惟上訴人否認其嗣後有再沉溺賭博情事，證人林
    雅萍亦證稱：「（我）小學的時候媽媽有賭博，到了我高中
    才知道媽媽有輸錢，國中以後有沒有賭我不知道，媽媽會喝
    酒，但不至於酗酒。」等語（本院卷，60頁）。被上訴人既
    無法提出上訴人民國81年後有沉溺賭博情事，應認上訴人稱
    其嗣後未再沉溺賭博等語，為可採信。
五、上開證據顯示，兩造雖有互相打架之事實，但並無證據證明
    被上訴人所提驗傷診斷書上之傷係受上訴人毆打所致，上訴
    人並無酗酒情事，兩造亦未分居，兩造爭吵打架之原因係為
    被上訴人有外遇想離婚而故意激怒上訴人，且上訴人於民國
    81年後即未有沉溺賭博情事，則被上訴人稱其受上訴人不堪
    同居之虐待云云，並無可採，其依民法第1052條第1項第3款
    規定請求離婚，即屬不能准許。至於被上訴人稱：兩造婚姻
    已難以維持婚姻之重大事由等語，因被上訴人無法證明兩造
    有經常毆打對方致婚姻難以維持情事，且兩造現仍同居一處
    ，上訴人亦強烈表達其繼續維持婚姻之意願，故上訴人辯稱
    兩造之婚姻已難以維持云云，並無可採。退步而言，縱認上
    訴人主張兩造間之婚姻已經難以維持等語屬實，其婚姻破裂
    之原因主要係被上訴人有外遇想離婚所致，故婚姻破裂之事
    由應由被上訴人負擔較上訴人更重之責任。按民法第一千零
    五十二條第二項但書規定難以維持婚姻之重大事由應由夫妻
    之一方負責者，僅他方得請求離婚，係為公允而設，故難以
    維持婚姻之重大事由，夫妻雙方均須負責時，應比較衡量雙
    方之有責程度，僅責任較輕之一方，得向責任較重之他方請
    求離婚，有責程度相同時，雙方均得請求離婚，始符公平。
    被上訴人既應負較重之責任，其依民法1052條第2項規定請
    求離婚，亦屬不能准許。
六、從而被上訴人依民法1052條第1項第3款及2項規定請求離婚
    為無理由，不應准許。原審判准兩造離婚，自有未洽，上訴
    意旨指摘原判決不當，求予廢棄改判，為有理由。自應由本
    院予以廢棄改判，如主文第2項所示。
七、本件事證已臻明確，兩造其餘主張與舉證，無一一論列之必
    要，併此敘明。
八、據上論結，本件上訴為有理由，依民事訴訟法第450條、第
    78條判決如主文。
中　　華　　民　　國　　94　　年　　7 　　月　　12　　日
　　　　　　　　　民事第五庭審判長法　官　林丁寶
　　　　　　　　　　　　　　      法　官  陳博享
　　　　　　　　　　　　　　      法　官  高鳳仙
正本係照原本作成。
如不服本判決，應於收受送達後20日內向本院提出上訴書狀，其
未表明上訴理由者，應於提出上訴後20日內向本院補提理由書狀
（均須按他造當事人之人數附繕本）上訴時應提出委任律師或具
有律師資格之人之委任狀；委任有律師資格者，另應附具律師資
格證書及釋明委任人與受任人有民事訴訟法第466條之一第一項
但書或第二項（詳附註）所定關係之釋明文書影本。
中　　華　　民　　國　　94　　年　　7 　　月　　13　　日
　　　　　　　　　　　　　　　　　書記官　黃慶霽
附註：
民事訴訟法第四百六十六條之一（第一項、第二項）：
對於第二審判決上訴，上訴人應委任律師為訴訟代理人。但上訴
人或其他法定代理人具有律師資格者，不在此限。
上訴人之配偶、三親等內之血親、二親等內之姻親，或上訴人為
法人、中央或地方機關時，其所屬專任人員具有律師資格並經法
院認為適當者，亦得為第三審訴訟代理人。
